【裁判字號】    97,訴,1824
【裁判日期】    981118
【裁判案由】    重傷害
【裁判全文】
臺灣屏東地方法院刑事判決              97年度訴字第1824號
公  訴  人  臺灣屏東地方法院檢察署檢察官
被      告  丁○○
選任辯護人  葉武侯律師
上列被告因重傷害案件，經檢察官提起公訴（97年度偵字第6641
號），本院判決如下：
    主  文
丁○○因過失傷害人致重傷，處有期徒刑陸月，如易科罰金，以
新臺幣壹仟元折算壹日。
    事  實
一、丁○○於民國97年9 月15日上午8 時許，駕駛車牌號碼E4-1
    858 號自小客車搭載其弟丁○○，行經崁頂鄉○○村○○路
    某大轉彎處，適有己○○駕駛車牌號碼075-DYU 號重型機車
    後搭載甲○○由對向行經該處。兩車會車時，幾近發生碰撞
    ，遂引起丁○○不滿，掉轉車頭自後急追己○○所駕駛之機
    車欲與之理論。嗣於同日上午8 時20分許，在崁頂鄉○○村
    ○○路段處追及己○○並行駛於其左側。丁○○向己○○質
    問之際，原應注意汽車行駛時，駕駛人應注意兩車併行之間
    隔，並隨時採取必要之安全措施，且依當時天候佳、視線良
    好，路面無障礙物等情況，客觀上並無不能注意之情形，竟
    疏於注意其所駕駛自小客車與己○○所駕駛機車間之併行間
    隔，致其自小客車之右前輪處擦撞至己○○所駕駛機車之前
    輪左側。擦撞後，己○○之機車因而失控往右前方滑行掉入
    路旁水溝，己○○亦臉部朝下掉入該水溝內；甲○○則飛出
    摔落道路右方之草地。己○○因之受有頭部外傷合併顱內出
    血及腦內出血、顱骨骨折合併創傷性腦出血、左側眼眶骨折
    合併開放性及壓迫性骨折、左側硬腦膜撕裂傷合併中樞神經
    感染、左側骨骨折與多處挫傷及擦傷，送醫救治後，現尚有
    口齒不清、右側肢體乏力及記憶力減退之情狀，又其左眼已
    因此失明，而達毀敗一目視能之重傷害程度；甲○○亦受有
    右小腿挫傷、右足挫傷等傷害。
二、案經己○○之法定代理人戊○○、乙○○與甲○○告訴及屏
    東縣政府警察局東港分局報請臺灣屏東地方法院檢察署檢察
    官偵查起訴。
    理  由
壹、證據能力部分：
一、按被告以外之人於偵查中向檢察官所為之陳述，除顯有不可
    信之情況者外，得為證據，刑事訴訟法第159 條之1 第2 項
    定有明文。此因檢察官與法官同為司法官署，且檢察官代表
    國家偵查犯罪，依法有訊問被告、證人及鑑定人之權力，依
    法亦對被告有利不利之情形均應注意，是以，被告以外之人
    前於偵查中已具結而為陳述，除顯有不可信之情況之理由外
    ，該證人於偵查中之陳述，自得作為證據。經查，證人即告
    訴人甲○○、證人即被告之弟丙○○於檢察官偵查中經具結
    後所為之證述，並無何顯不可信之情況，揆諸上開說明，應
    認上開證人於偵查中向檢察官所為之陳述，具有證據能力。
二、另按被告以外之人於審判外之陳述，雖不符前4 條之規定，
    而經當事人於審判程序同意作為證據，法院審酌該言詞陳述
    或書面陳述作成時之情況，認為適當者，亦得為證據。當事
    人、代理人或辯護人於法院調查證據時，知有第159 條第1
    項不得為證據之情形，而未於言詞辯論終結前聲明異議者，
    視為有前項之同意，刑事訴訟法第159 條之5 定有明文。本
    件其餘所引具傳聞性質之證據，當事人均未爭執其證據能力
    ，亦未於本案言詞辯論終結前對證據能力聲明異議，依上開
    規定，視為當事人同意作為證據，且經本院審酌該等證據作
    成時之情況及證據取得過程等節，認亦適宜作為證據，自得
    為本件裁判基礎之證據資料。
貳、實體部分：
一、事實認定部分：
  (一)上開被告丁○○與被害人己○○間因會車事件滋生衝突，被
    告遂駕車自後追趕己○○，追至己○○後，又疏未注意兩車
    併行之間隔，而不慎擦撞己○○所駕駛之機車，且使己○○
    、甲○○受有前揭傷害等情，業據被告丁○○於本院審理時
    坦承不諱，並有證人即告訴人甲○○於警詢中、檢察官偵訊
    及本院審理時之證述在卷可稽（見警卷第10頁至第13頁、偵
    卷第6 頁至第7 頁及本院卷第134 頁至第139 頁），復有道
    路交通事故現場圖1 紙（見警卷第25頁）、安泰醫療社團法
    人安泰醫院普通診斷證明書3 紙（見警卷第36頁至第37頁、
    偵卷第34頁）、安泰醫療社團法人安泰醫院98年東安醫字第
    0080號函1 紙（見本院卷第80頁）、車牌號碼E4-1858 號自
    小客車車籍查詢基本資料結果1 紙（見警卷第38頁）及現場
    與車輛照片共14張在卷可佐（見警卷第28頁至第34頁）。是
    被告上開任意性自白核與客觀事實相符，堪以採信。
  (二)按汽車行駛時，駕駛人應注意兩車併行之間隔，並隨時採取
    必要之安全措施，道路交通安全規則第94條第3 項定有明文
    。被告領有合格之自小客車駕駛執照乙情，業據被告自承在
    卷（見警卷第4 頁），並有其身分證字號查詢汽車駕駛人結
    果1 紙在卷可參（見本院卷第128 頁），對上開規定自不得
    諉為不知。而本件案發當時天候晴、視線良好、路面無障礙
    物及道路交通狀況良好等節，經證人即到場處理之員警鄭世
    昌、丙○○及甲○○於本院審理時證述明確（見本院卷第10
    5 頁背面、第108 頁背面及第139 頁正面），另有上開現場
    照片附卷可憑。足見本件案發當時，客觀上實無不能注意之
    情事，被告竟疏未注意其所駕駛自小客車與被害人己○○所
    駕駛機車併行之間隔，並採取必要之安全措施，以致不慎發
    生擦撞，而生本件車禍，其駕駛行為顯有過失無訛。
  (三)按毀敗或嚴重減損一目之視能，係屬重傷，刑法第10條第4
    項第1 款定有明文。被害人己○○因本件事故呈現左眼完全
    失明之狀態而難以回復乙情，有上開安泰醫療社團法人安泰
    醫院普通診斷證明書1 紙（見偵卷第34頁）及該院98東安醫
    字第0080號函1 紙（見本院卷第80頁）附卷可參。足認被害
    人己○○之左眼已達毀敗之程度，而屬刑法規定之重傷害無
    訛。
  (四)綜上所述，被告就本件車禍確有過失，而其過失行為與被害
    人己○○之重傷害、告訴人甲○○之普通傷害結果間，具有
    相當因果關係，是本件事證已臻明確，被告過失傷害犯行，
    已堪認定，自應依法論科。
二、核被告丁○○所為，係犯刑法第284條第1項前段過失傷害及
    同項後段過失傷害致重傷罪。公訴人認被告就被害人己○○
    部分，係犯同法第278 條第1 項之重傷罪；就告訴人甲○○
    部分，係犯同法第277 條第1 項之普通傷害罪，嗣於本院準
    備程序時並變更為同法第278 條第3 項、第1 項之重傷未遂
    罪，均屬誤會，惟不礙於事實之同一性，遂依法變更起訴法
    條（詳見下列第三部分）。被告一過失行為，造成告訴人甲○○、被害人己○○二人分別受有普通傷害及重傷害之結果
    ，成立過失傷害及過失傷害致重傷二罪名，侵害2 人之法益
    ，應依刑法第55條想像競合之例，從一重之過失傷害致重傷
    罪處斷。爰審酌被告僅因細故，即驅車追趕被害人己○○，
    並於車輛行駛中欲與之理論，全然不顧行車安全，就道路交
    通秩序之危害匪淺，又領有合格之普通小型車駕駛執照，卻
    未能善盡其汽車駕駛人之注意義務，致生本件事故，導致告
    訴人甲○○及被害人己○○受傷之結果，其中被害人己○○
    之傷勢更達刑法重傷害之程度，復始終未能與之達成和解，
    適度賠償、彌補其行為所造成之損害，非給予相當之刑罰效
    果，實不足以促其警惕；另念及其於本院審理時，坦承其過
    失犯行，又已與告訴人甲○○達成和解，有屏東縣新園鄉調
    解委員會調解筆錄1 紙（見本院卷第144 頁）存卷可徵，另
    前無不良前科，有臺灣高等法院被告前案紀錄表1 份在卷可
    查，素行尚可，暨其智識程度、生活狀況等一切情狀，就其
    所犯量處如主文所示之刑，另考量其年齡、職業、收入、社
    會地位等節，諭知易科罰金之折算標準，以資懲儆。
三、變更起訴法條部分：
  (一)公訴意旨雖以被告丁○○於上開時、地，因盛怒之下失去理
    智，可預見被害人己○○所騎乘之機車已被逼至路旁，而該
    處道路右前方有電線桿，電線桿旁有水溝，如以當時之車速
    擦撞己○○之機車，足以肇致騎乘機車者或搭乘機車者，因
    高速撞擊電線桿而受重傷或輕傷，竟以縱有此等情事發生亦
    在所不惜之故意，以其所駕駛之自小客車擦撞己○○所騎乘
    之機車，至上開機車被撞後朝右前方滑行掉入水溝，並使被
    害人己○○、告訴人甲○○受有前揭傷勢。因認被告就傷害
    被害人己○○部分，係犯刑法第278 條第1 項之重傷罪；就
    告訴人甲○○部分，係犯同法第277 條第1 項之普通傷害罪
    ，嗣於本院準備程序時並變更為同法第278 條第3 項、第1
    項之重傷未遂罪。公訴意旨認被告涉有上開犯行，無非係以
    告訴人甲○○於警詢及檢察官偵訊中所為證述為其論據。按
    告訴人之告訴，係以使被告受刑事訴追為目的，是其陳述是
    否與事實相符，仍應調查其他證據以資審認，最高法院52年
    台上字第1300號判例意旨可資參照。
  (二)經查：
  1.告訴人甲○○於第一次警詢中證稱：本件車禍前，被告與己○○先前因會車差點肇事，之後己○○繼續前行，伊回頭看
    被告開車追上，並先撞擊車牌處，後再撞上伊左腳部位等語
    （見警卷第10頁）；其於第二次警詢時證稱：被告駕車追上
    後，己○○有開口向被告道歉，被告不理會，便直接將方向
    盤向右撞擊己○○機車左方車頭，導致機車翻倒，伊與己○○均掉落水溝內等語（見警卷第12頁）；其於檢察官偵訊中
    證稱：被告駕車追上後，開到己○○駕駛之機車旁，己○○
    開口向被告說不好意思，被告沒有講話，突然到我們前面偏
    右擦撞到機車，擦撞後，機車正面撞到電線桿，己○○的臉
    也撞到電線桿又飛出去臉朝下趴在水溝，而伊也是飛出去等
    語（見偵卷第6 頁至第7 頁）。另依告訴代理人所提出甲○○敘述本件案發經過之書面陳述，就本件車禍之經過略為：
    被告追上己○○後，便一直口出髒話，伊等便在路旁停下來
    跟被告道歉，之後被告就開車過來撞伊等等語（見本院卷第
    115 頁）。綜觀告訴人甲○○歷次證述，就被告駕車擦撞被
    害人己○○之機車乙節，究係被告駕車自後追撞、或係於兩
    車平行之際直接向右擦撞，或係兩車平行之後，被告復又超
    前再向右擦撞，或係停車後再行追撞，告訴人甲○○歷次供
    述均非一致而相互矛盾，且矛盾之處涉及兩車碰撞之經過、
    碰撞之位置，告訴人遭撞擊之身體部位等情，不能認係與本
    案無關緊要之細節，是其所為證述是否可信，已非無疑。
  2.次依卷附之車輛照片及告訴人甲○○前開安泰醫療社團法人
    安泰醫院普通診斷證明書（見警卷第37頁），被害人己○○
    所騎乘之機車之後方車牌、後方車身，均無明顯遭撞擊而破
    裂、損壞之情形；而告訴人甲○○所受之傷勢則為「右小腿
    擦挫傷、右足挫傷」。苟被告確如告訴人甲○○第一次警詢
    所述，係駕車自後追撞己○○，並撞至告訴人甲○○之左腿
    部位，則何以上開機車之後方車牌、車身均完好無缺，而告
    訴人甲○○之左腿亦無傷勢，是告訴人甲○○先前此部分證
    述，顯與其他證據不符。而告訴人甲○○於本院審理時證稱
    ：伊第一次警詢時尚處於驚嚇狀態；伊也不記得在檢察官偵
    訊中有為被告駕車至伊等前方後再向右擦撞到機車之陳述；
    伊也並無說過己○○有停車向被告道歉，但被告仍一直罵髒
    話後即開車過來撞伊等這些話，當時被告追上己○○後，他
    仍繼續往前騎；伊也沒有親眼看到被告的手轉動方向盤，之
    前會那樣說是因為伊看到被告車頭往右偏，所以認為被告有
    轉動方向盤等語（見本院卷第134 頁背面至第137 頁背面）
    。顯然其對上開第1.部分所載先前歷次就本件車禍事故所為
    證述，亦存有所否認、不確定之態度，則前揭證述，本院實
    難率予採信。
  3.告訴人甲○○雖於本院審理時另證稱：先前會車時，被告與
    己○○差點發生擦撞，被告便駕車追伊等，後來被告開車到
    伊等旁邊，己○○跟被告道歉，被告就往右朝伊等機車撞擊
    ，己○○人車一起正面撞上電線桿，之後並掉到水溝裡，伊
    則是往右方草地飛出去等語（見本院卷第134 頁背面）。參
    酌卷附現場照片（見警卷第28頁下方及第29頁上方照片），
    本件事發現場地面上有明顯刮地痕，而刮地痕並未延伸至路
    旁之電線桿，另機車最終停留在水溝內，惟該處已超越照片
    內電線桿相當距離。堪認被害人己○○之機車因受擦撞後即
    已倒地滑行並直接摔入水溝，且摔入水溝後復前行一段距離
    始停止。倘如告訴人甲○○前開所證，擦撞後，被害人己○○係人車正面撞上電線桿，則電線桿前方之路面上豈又會出
    現刮地痕，況機車若正面撞擊電線桿，必受阻力而停留在該
    電線桿前方或鄰近左右之處，焉能出現在相隔該電線桿後方
    相當距離之水溝內。告訴人甲○○所證，顯與現場存留跡證
    未合，則其證述憑信性，顯有不足。再者，被告既為理論而
    追及被害人己○○，於追上之際，渠2 人縱無對話之舉，亦
    必有相互對看之情，故於斯時，渠2 人所駕駛之車輛雖仍前
    行，然前進之穩定度勢若不如一般視線朝前之正常駕駛狀態
    ，而呈現左右晃移之態，尚非不可想像，是告訴人甲○○雖
    證稱被告有往右撞擊己○○機車之語，然其亦自承並未親眼
    目擊被告轉動方向盤，則其所見被告駕車向右偏移之情，自
    不得排除此種可能性存在。
  4.據此，告訴人甲○○歷次就本件車禍事故發生經過所為之證
    述，均相互矛盾且與其他證據不相符合，有明顯瑕疵，實不
    可採信。是其證述，至多僅能證明被告所駕駛之自小客車與
    被害人己○○駕駛之機車確有發生擦撞之事實，然尚難據以
    證明被告主觀上有故意駕車撞擊他人之故意。
  5.又查，證人鄭世昌於本院審理時證稱：自小客車之右前輪有
    新擦痕，即如警卷第31頁編號8 照片所示，伊等並有用比例
    尺比對自小客車與機車之擦撞痕跡，結果如警卷第34頁照片
    所示等語（見本院卷第104 頁正面）。可證本件被告所駕駛
    自小客車與被害人己○○所駕駛機車間之擦撞點，應係被告
    所駕駛自小客車之右前輪處與被害人己○○所駕駛機車之前
    輪左側至明。觀諸該碰撞點，並無嚴重破壞跡象而僅有金屬
    刮痕及黑色油漬殘留，足見兩車碰撞之面積不大、力道亦非
    強。是被告是否故意駕車撞擊被害人己○○之機車，已非無
    疑。至於被告所駕駛自小客車之右側車身雖亦有凹陷擦痕（
    見警卷第33頁所附照片），然被害人所駕駛機車之左側車身
    並無明顯撞擊痕跡（見警卷第29頁下方照片、第30頁下方照
    片），而承辦員警亦未就此部分比對出兩車有何相符之跡證
    ，是並無證據可資佐證自小客車此部分凹陷擦痕確係因本件
    車禍所發生，自無從引為不利於被告之證據。復以告訴人甲○○稱當時己○○騎車速度約60公里（見本院卷第136 頁背
    面），被告亦自承其當時車速約5 、60公里（見本院卷第14
    0 頁背面），則兩車當時行駛之速度非慢，而當時渠等行駛
    之道路右方即為水溝乙情，亦經告訴人甲○○證述在卷（見
    本院卷第136 頁背面），並有上開現場照片及道路交通事故
    現場圖在卷可考。若被告駕車故意向右撞擊，一旦車輛控制
    不良，豈非其自身有衝進路旁水溝而生車毀人傷之危險，被
    告為一智識正常之成年人，是否可能為此輕率之舉，實有可
    疑。另考量本件車禍發生之緣由，係往來車輛間會車所生之
    衝突，此種情況，在道路交通發達之今日，畢竟僅屬日常習
    見之紛爭、糾葛而已，除此之外，被告與被害人己○○、告
    訴人甲○○間，並未存在何種重大之怨恨、仇隙，衡情尚應
    不致於僅為上故而生重傷害被害人己○○及告訴人甲○○之
    故意。再者，被告與其弟丙○○於本件車禍發生後，有撥打
    救護車並停留現場救助被害人己○○等情，業經告訴人甲○○與證人丙○○於本院審理時證述明確（本院卷第138 頁背
    面、第106 頁背面至第108 頁正面），並有被告手機撥打11
    2 電話之拍攝照片（見警卷第35頁上方照片）在卷可考。而
    告訴人甲○○於本院審理時證稱：一開始被告追逐伊等及發
    生事故時，伊並不知道被告所駕駛車輛之車牌號碼，是在被
    告後來回來處理己○○的事情時，伊才知道被告所駕駛汽車
    之車牌號碼等語（見本院卷第138 頁背面）；證人鄭世昌於
    本院審理時亦證稱：本件是由告訴人甲○○提供車籍資料，
    再由派出所電話傳喚嫌疑人到場製作筆錄等語（見本院卷第
    103 頁背面）。足徵本件查獲被告之經過，係因被告停留車
    禍現場協助救助被害人己○○，始讓告訴人甲○○知悉被告
    所駕駛車輛之車牌號碼，並將之提供予警方後，方通知被告
    到案至明。苟被告於本件車禍發生之際，確有重傷害被害人
    己○○及告訴人甲○○之故意，則肇事後自當迅速逃離現場
    ，不留何蛛絲馬跡以供人循線查獲，豈有滯留現場而使他人
    得以辨別、記憶其個人之線索、特徵，自陷往後可能遭查獲
    之風險。是被告此舉，亦彰其並無重傷害被害人己○○及告
    訴人甲○○之故意。
  (三)綜上所述，依公訴人所為舉證，尚無從認定被告有何重傷害
    被害人己○○及告訴人甲○○之故意。被告既無重傷害前揭
    2 人之故意，自更無如告訴代理人所指有殺人之犯意。故公
    訴意旨及告訴代理人所指均屬誤會，然基本事實既屬同一，
    爰變更起訴法條如上，附此敘明。
據上論斷，應依刑事訴訟法第299 條第1 項前段、第300 條，刑
法第284 條第1 項前段、後段、第55條、第41條第1 項前段，刑
法施行法第1 條之1 ，判決如主文。
本案經檢察官任亭到庭執行職務
中    華    民    國    98    年    11    月    18    日
                  刑事第五庭  審判長法  官  石家禎
                                    法  官  陳秀慧
                                    法  官  程士傑
以上正本證明與原本無異。
如不服本判決應於收受判決後10日內向本院提出上訴書狀，並應
敘述具體理由；其未敘述上訴理由者，應於上訴期間屆滿後20日
內向本院補提理由書（均須按他造當事人之人數附繕本）「切勿
逕送上級法院」。
中    華    民    國    98    年    11    月    19    日
                                    書記官  孫秀桃
刑法第284 條第1 項
因過失傷害人者，處 6 月以下有期徒刑、拘役或 5 百元以下罰
金，致重傷者，處1 年以下有期徒刑、拘役或5 百元以下罰金。


司法院資訊處製作；財團法人民間司法改革基金會備份。
